【裁判字號】    92,台上,1521
【裁判日期】    920327
【裁判案由】    常業詐欺
【裁判全文】
最高法院刑事判決                              九十二年度台上字第一五二一號
    上   訴   人  台灣高等法院檢察署檢察官
    上訴人即被告  丙 ○ ○
    選 任辯護 人  姜 禮 增律師
    被        告  乙 ○ ○
                  甲○○○
右上訴人等因被告等常業詐欺案件，不服台灣高等法院中華民國九十一年九月二十七
日第二審判決︵九十一年度上訴字第三五二號，起訴案號：台灣士林地方法院檢察署
八十四年度偵字第七三三五、八○六六、八三八四、八四四七、八八四六、八八七八
、八九六一、九三七二、九七二一、九七二二、一○四三二號︶，提起上訴，本院判
決如左：
    主  文
原判決撤銷，發回台灣高等法院。
    理  由
本件原判決認定：上訴人即被告丙○○及不詳姓名成年男女數人，共同基於意圖自己
不法所有之犯意聯絡，分成不同編組之成員或三人一組，組成俗稱之﹁金光黨﹂詐欺
集團並均以之為常業，連續多次在基隆市、台北市、縣等地，利用人性貪小便宜之心
理，找尋年紀較大之老者，由其他不詳女子佯裝傻女，身擁鉅款，故意露白，另由其
他女子藉故問路、找醫生、或帶同傻女去跳舞、找帥哥等理由，與被害人搭訕，並佯
稱可騙取傻女之金錢以濟貧行善，使被害人陷於錯誤，而乘坐丙○○或不詳男子駕駛
之計程車，或交付身上現金、手飾或返家取出財物、現金，或至銀行、郵局提領現金
，交付丙○○及其他年籍不詳之人，再轉交予該扮傻女者，藉口需以此方式始能取信
扮演傻女者，而趁被害人不注意之際，將被害人所交付之物品，掉包為麵條、鐵片、
飲料、紙張等物，被害人於下車之際，丙○○及上開不詳姓名年籍之人即向被害人誆
稱：除將被害人之物品交還外，並將傻女之物亦一併交付被害人，使被害人喜出望外
，而疏於查證之際即收受丙○○等人所交付業經掉包之物品，俟丙○○及其他姓名年
籍不詳之人離開後，被害人打開包裹，發現包裹裡僅有麵條、鐵片、飲料、紙張等物
始知受騙，而受有損失；計自民國︵下同︶八十一年八月三日起至八十四年八月一日
止，犯有如原判決附表一所列之犯行，嗣於八十四年八月九日下午七時許在台北市○
○街三四號四樓為警查獲等情。因而撤銷第一審關於丙○○部分之判決，改判仍論處
上訴人丙○○共同意圖為自己不法之所有，以詐術使人將本人之物交付為常業罪刑︵
並諭知應於刑之執行完畢或赦免後，令入勞動場所強制工作貳年︶；並以檢察官起訴
書附表所載被告乙○○、甲○○○與丙○○等人共同以前揭手法詐騙被害人財物，涉
犯刑法第三百四十條之常業詐欺罪嫌部分，均經審理結果，認為不能證明該被告等犯
罪，因而撤銷第一審關於乙○○部分之科刑判決，改判諭知其無罪，及維持第一審關
於諭知甲○○○無罪部分之判決，駁回檢察官在第二審之上訴，固非無見。
惟查：一、有罪判決書所記載之犯罪事實，為論罪科刑適用法律之基礎，故凡於適用
法律有關之重要事項，必須詳加認定，明確記載，然後於理由內敘明犯罪事實所憑之
證據及認定之理由，始足為適用法律之依據。被告丙○○始終否認詐騙被害人陳貴英
財物之情事，而該被害人於警訊供稱向其行騙之歹徒，為一年約二十五至三十歲之女
子及一年約三十五至四十歲、身材矮胖、皮膚黑黑之中年女子，與另一駕駛計程車之
不詳男子等情，且僅指認乙○○為其中歹徒之一，並未指認丙○○涉及該案︵見本案
第七三三五號偵查卷第一六○、一六一頁︶；原判決附表一編號三所列該部分之犯罪
事實，亦無丙○○如何涉及該犯罪之記載。原判決認定丙○○亦為該部分犯行之共同
正犯，但未就丙○○與其他不詳姓名男女間如何有犯意聯絡及行為分擔關係，為翔實
認定及記載，並敘明所憑之依據及理由，自難認為適法。又原判決附表一所載丙○○
詐騙被害人張洪乾等人之犯罪時間，係自八十一年八月三日起至八十四年六月一日止
，其事實欄卻載為自八十一年八月三日起至八十四年八月一日止，前後未盡一致，亦
有可議。二、卷查被害人陳何不治、黃何柑於警訊所供其遭詐騙之時間、地點，分別
為八十四年四月中旬某日上午七時許，在嘉義縣新港派出所附近之中正路上，及八十
四年五月十二日上午十時三十分許，在台北市士林區○○○路麥當勞附近，其中陳何
不治並指認丙○○、乙○○均為行騙之人，黃何柑則指認丙○○，及稱乙○○並非當
時行騙之女子︵見本案第一五七三三號警卷第十六、十八頁︶，原判決附表三編號二
十八、三十六亦同此記載，二人所供被害時間前後相差近月；原判決理由竟謂陳何不
治、黃何柑部分之犯罪時間分別為八十四年五月十二日上午七時許及同日上午十時三
十分許，時間相近，且陳何不治未指認各該被告為對其詐騙之人︵見原判決第十、十
一、二十九頁︶而認丙○○、乙○○該被訴部分罪證不足，與卷內證據資料不合，自
嫌理由矛盾。又被害人陳曾雪於原審陳稱其遭歹徒詐騙十一萬五千元，並當庭指認歹
徒中計程車司機為丙○○，年輕之女子即為乙○○，另年紀較大之女子為甲○○○︵
見原審卷(二)第二十三頁︶；原判決理由竟謂該被害人於原審並未指認乙○○涉及該案
︵見原判決第二十八頁︶，與卷內訴訟資料不相符合，亦有證據上理由矛盾之違誤。
三、被害人褚張梅於警訊指認甲○○○即係對其行騙之其中年紀較大之歹徒，曾幫其
填寫提款單云云，復於第一審供稱甲○○○幫其填寫提款單，分為三十萬元及二十萬
元二筆提領等語，而其於八十四年十月六日偵查中提出之提款單，則僅有記載金額五
十萬元一紙︵見同上警卷第三頁，第七三三五號偵查卷第三九一頁反面，第一審卷(一)
第一八○頁︶，其所稱甲○○○幫其填寫之提款單，與偵查卷內所附提款單似非一致
。另被害人魏匏亦於警訊指認甲○○○為向其行騙之中年女子，及稱曾幫其填寫郵局
提款單云云，於第一審並稱﹁我是看到其中一女甲○○○耳後有疤痕，我確定是他﹂
、﹁是甲○○○在車上幫我寫提款單，我確認是他，因為他的耳後有疤痕我記得很清
楚﹂，復經第一審法官當庭勘驗甲○○○之﹁脖子右後方，有三道淺淺之疤痕﹂各等
情︵見同上警卷第四、五頁，第一審卷(一)第三一九、三二○頁，第一審卷(四)第一一五
頁︶。原審未進一步調取上述被害人所稱甲○○○幫其等填寫之提款單，送請鑑定其
上是否確有甲○○○之字跡，僅以肉眼辨識偵查卷附褚進發提款單上字跡與甲○○○
當庭字跡不符，即認各該被害人之指述均無可採，另對於魏匏指稱甲○○○耳後有疤
痕，經第一審勘驗屬實部分，何以不足為該被告不利之認定，亦未敘明不採之理由，
自嫌調查職責未盡及理由欠備。以上或為檢察官及被告丙○○上訴意旨所指摘，或為
本院得依職權調查之事項，應認原判決有撤銷發回更審之原因。原判決關於不另諭知
上訴人丙○○無罪部分，既經檢察官起訴書指明與前開論罪部分有連續犯之裁判上一
罪關係，依審判不可分原則，應一併撤銷發回，附予說明。
據上論結，應依刑事訴訟法第三百九十七條、第四百零一條，判決如主文。
中      華      民      國    九十二    年      三      月    二十七    日
                              最高法院刑事第十一庭
                                  審判長法官  呂  潮  澤
                                        法官  白  文  漳
                                        法官  陳  世  雄
                                        法官  孫  增  同
                                        法官  林  開  任
      右正本證明與原本無異
                                              書  記  官
中      華      民      國    九十二    年      四      月      一      日


司法院資訊處製作；財團法人民間司法改革基金會備份。
